臺灣臺中地方法院民事判決　　　　　　　99年度再易字第16號
再審原告　方志航
再審被告　陳玲愉
上列當事人間確認本票債權不存在事件，再審原告對於本院民國
99年10月29日99年度簡上字第225號確定判決提起再審之訴，本
院判決如下：
    主      文
再審之訴駁回。
再審訴訟費用新台幣壹萬參仟捌佰柒拾伍元由再審原告負擔。
    事實及理由
甲、程序方面：
    按再審之訴，應於30日之不變期間內提起。前項期間，自判
    決確定時起算，判決於送達前確定者，自送達時起算；其再
    審之理由發生或知悉在後者，均自知悉時起算。但自判決確
    定已逾5年者，不得提起，民事訴訟法第500條第1項、第2項
    定有明文。本件再審原告對本院99年度簡上字第225號確定
    判決（下稱原確定判決）提起再審之訴，本院首應審查再審
    原告有無在法定不變期間內提起本件再審之訴。經查：原確
    定判決前於民國（下同）99年11月4日送達再審原告，有送
    達證書附於上開卷宗可稽，並經本院調取該案卷核閱無誤。
    又再審原告係於99年11月10日提起本件再審之訴，此有再審
    起訴狀在卷足憑，是其提起本件再審之訴未逾30日之不變期
    間，合先敘明。
乙、實體方面：
一、再審意旨略以：
(一)、原確定判決所為「兩造間系爭本票債權原因關係之消費借貸
    關係未能認為存在，並系爭本票債權因其原因關係自始不存
    在而不存在」之理由與最高法院64年度台上字第1540號判例
    所示「票據行為，為不要因行為，執票人不負證明關於給付
    之原因之責任」內容不合；且原確定判決所為「又按主張法
    律關係存在之當事人，須就該法律關係發生所須具備之特別
    要件，負舉證之責任，最高法院亦著有48年台上字第887號
    判例意旨足資參照。是知當事人主張有金錢借貸關係存在，
    須就其發生所須具備之特別要件即金錢之交付及借貸意思表
    示互相一致負舉證之責任。上訴人（即再審原告）主張被上
    訴人（即再審被告）於98年9月30日之所以交付如附表所示
    之本票2紙予上訴人，係為向上訴人借款85萬元云云，既為
    被上訴人所否認，上訴人即應就系爭借貸金錢之交付及借貸
    意思表示互相一致負舉證之責任」之內容，實已牴觸前述判
    例之「執票人不負證明關於給付之原因之責任」之舉證責任
    分配之規定，是原確定判決實有民事訴訟法第496條第1項第
    1款適用法規顯有錯誤之再審理由。
(二)、又原確定判決認為「原審判決既係於被上訴人（再審被告）
    於原審追加確認上訴人（再審原告）對於被上訴人在98年9
    月30日之消費借貸85萬元債權關係不存在之訴訟後，始就該
    部分訴訟為判決，自無違反上開民事訴訟法第388條規定之
    不干涉主義。上訴人抗辯原審判決違反民事訴訟法第388條
    規定之不干涉主義，顯有誤會，即無理由」，惟除別有規定
    外，法院不得就當事人未聲明之事項為判決，民事訴訟法第
    388條定有明文，本件再審被告是否符合法定訴訟程序而提
    出之有效聲明？和聲明之內容是否由再審被告依程序提出聲
    明，實有疑義？查再審被告上開訴之追加於程序上完全不合
    法，按第一審（即本院99年度中簡字第966號，下稱本件第
    一審判決）於99年5月18日之言詞辯論期日，原告訴訟代理
    人當庭表示「訴之聲明及事實理由如起訴狀所載」，嗣於99
    年6月15日之言詞辯論筆錄復記載「原告訴訟代理人追加聲
    明確認被告（即再審原告）對原告（即再審被告）在98年9
    月30日之消費借貸85萬元債權關係不存在」。就上開二次言
    詞辯論筆錄所示，再審被告訴之聲明已「如起訴狀所載」，
    且此部分起訴狀之繕本已給再審原告，故其聲明之程序已依
    法完成。惟上開追加聲明部分，再審被告並未正式具狀提出
    追加起訴之聲請，亦未附具繕本給再審原告，此部分已與程
    序之要件不合；且99年6月15日之法庭錄音光碟，其中錄音
    時間自25分22.859秒開始至26分54.166秒間，所謂「追加聲
    明確認兩造間在98年9月30日之消費借貸85萬元債權關係不
    存在」之聲明內容，完全是由第一審法官當庭自行提出和言
    詞表示，而再審被告及其訴訟代理人始終均無以書狀或當庭
    言詞提出追加起訴聲明，故第一審法官業已違反民事訴訟法
    第388條規定之不干涉主義，故本件亦有民事訴訟法第496條
    第1項第13款「當事人發現未經斟酌之證物或得使用該證物
    」之再審理由，並提出「法庭錄音光碟」1份為證。
(三)、綜上，本件原確定判決實有民事訴訟法第496條第1項第1款
    「適用法規顯有錯誤」；及同條項第13款「當事人發現未經
    斟酌之證物或得使用該證物」之再審理由。爰提起本件再審
    之訴，並聲明：1.原確定判決廢棄。2.再審被告之訴駁回。
二、按有民事訴訟法第496條第1項各款情形之一者，得以再審之
    訴對於確定終局判決聲明不服。但當事人已依上訴主張其事
    由或知其事由而不為主張者，不在此限，民事訴訟法第496
    條第1項定有明文。是上開各款得為再審理由之情形，如當
    事人在前訴訟程序已依上訴主張，而經上訴審法院駁斥其主
    張者，即不得再以之為再審理由。又當事人在前訴訟程序已
    知其情形之存在，得依上訴主張而不提起上訴，或提起上訴
    而不主張及此，均不許再以之為再審理由，此觀同條項但書
    規定至明。本件再審原告所主張之再審理由，如符合上開情
    事，自不得再以之為再審理由，合先敘明。
三、次按民事訴訟法第496條第1項第1款所謂適用法規顯有錯誤
    者，係指確定判決所適用之法規顯然不合於法律規定，或與
    司法院現尚有效之大法官會議之解釋，或法院尚有效之判例
    顯然違反者，或確定判決消極的不適用法規，顯然影響裁判
    者而言。尚不包括認定事實錯誤、取捨證據失當、判決不備
    理由及在學說上諸說併存致發生法律上見解歧異等情形在內
    （最高法院57台上字第1091號判例、90年度台再字第27號判
    決意旨參照）。查再審原告主張原確定判決有民事訴訟法第
    496條第1項第1款所定適用法規顯有錯誤之再審理由。其理
    由主要為：原確定判決所為「兩造間系爭本票債權原因關係
    之消費借貸關係未能認為存在，並系爭本票債權因其原因關
    係自始不存在而不存在」之理由與最高法院64年度台上字第
    1540號判例所示「票據行為，為不要因行為，執票人不負證
    明關於給付之原因之責任」內容不合；且原確定判決所為「
    上訴人（即再審原告）主張被上訴人（即再審被告）於98
    年9月30日之所以交付如附表所示之本票2紙予上訴人，係為
    向上訴人借款85萬元云云，既為被上訴人所否認，上訴人即
    應就系爭借貸金錢之交付及借貸意思表示互相一致負舉證之
    責任」之內容，實已牴觸前述判例之「執票人不負證明關於
    給付之原因之責任」之舉證責任分配之規定，是原確定判決
    實有民事訴訟法第496條第1項第1款適用法規顯有錯誤之再
    審理由等語。惟：
(一)、按票據行為雖為不要因行為，即不以給付之原因為要素而得
    成立之行為，凡簽名於票據之人，不問原因如何，均須依票
    上所載文義負責，除執票人取得票據係出於惡意或詐欺者外
    ，發票人不得以自己與執票人前手所存抗辯之事由，對抗執
    票人（最高法院49年台上字第678號判例意旨參照）。然票
    據法第13條係規定：票據債務人不得以自己與發票人或執票
    人之前手間所存抗辯之事由對抗執票人。但執票人取得票據
    出於惡意者，不在此限。是知依票據法第13條之規定，票據
    債務人仍得以自己與執票人間所存抗辯之事由對抗執票人，
    此觀之最高法院73年台上字第4364號、27年滬上97號判例意
    旨亦明。查，詳如原確定判決附表所示之系爭本票為再審被
    告所簽發交付予再審原告，兩造為系爭本票之直接前後手，
    票據之原因關係即98年9月30日之消費借貸關係之事實，為
    兩造所不爭執，堪認屬實。本件再審原告既主張其持有系爭
    本票之票據原因關係為兩造間98年9月30日之消費借貸關係
    之事實，而再審被告否認上開票據原因關係存在，則本件兩
    造間98年9月30日之消費借貸關係是否存在之事由，既為票
    據債務人即再審被告與執票人即再審原告間所存之抗辯事由
    ，再審被告自得以對抗為執票人之再審原告。故本件再審被
    告所主張之票據直接前後手間關於票據原因關係之抗辯，顯
    與再審原告所主張之上開最高法院64年台上字第1540號判例
    所示「票據行為，為不要因行為，執票人不負證明關於給付
    之原因之責任，如票據債務人主張執票人取得票據出於惡意
    或詐欺時，則應由該債務人負舉證之責。」，乃就票據惡意
    抗辯所為之舉證責任分配不同，再審原告援引該判例，認原
    確定判決違背該判例，顯有誤會，自不可採。
(二)、再關於票據原因關係之存否應由何人負舉證責任？我國學說
    或實務見解均無定見，有認執票人就原因關係毋庸舉證者（
    如最高法院69年度台上字第3754號、78年度台上字第485等
    判決意旨參照）；亦有認在票據債務人以原因關係抗辯時，
    執票人就取得票據原因如何須為主張，此主張之原因不僅對
    其有利，且就債務人否認有原因關係時，則主張有原因關係
    者即為積極事實，就此積極事實自應由執票人舉證。參照最
    高法院42年台上字第170號判例「確認法律關係不存在之訴
    ，如被告主張其法律關係存在時，應由被告負舉證責任」，
    多數實務在發票人對執票人主張兩造間欠缺原因關係起訴確
    認票據債權不存在之時，均由主張票據權利存在之執票人就
    積極事實之原因事實舉證，同理此時亦應由執票人之原告舉
    證證明原因關係，否則如認執票人毋庸舉證證明，將產生就
    同一事實，因起訴不同，舉證責任不同矛盾現象。對此，最
    高法院73年度第1次民事庭會議決議(二)：「支票為無因證
    券，支票債權人就其取得支票之原因，固不負證明之責任，
    惟執票人子既主張支票係發票人丑向伊借款而簽發交付，以
    為清償方法，丑復抗辯其未收受借款，消費借貸並未成立，
    則就借款之已交付事實，即應由子負舉證責任。」以及最高
    法院85年度台上字第1990號判決：「消費借貸，因金錢或其
    他代替物之交付而生效力，民法第475條定有明文。又票據
    為無因證券，票據債權人就其取得票據之原因，固不負證明
    之責任，惟執票人既主張係票據發票人向伊借款而簽發交付
    ，以為清償方法，債務人復抗辯其未收受借款，消費借貸並
    未成立，則就借款之已交付事實，即應由執票人負舉證責任
    」。相同之見解亦有最高法院79年度台上字第679號、81年
    度台上字第879號、83年度台上字第526號、85年度台簡上字
    第74號判決等。蓋票據之無因性理論，乃在於促進票據之流
    通，以確保第三人交易之安全。倘未涉及第三人，只在直接
    當事人間之抗辯，則應回到一般契約之舉證責任原則。且基
    於公平性之考量，在票據債務人提起確認票據債權不存在時
    ，應由主張票據權利存在之執票人就積極事實之原因事實舉
    證。同理在訴訟中，執票人主張係發票人向其借款或買賣而
    簽發支票，亦應由執票人就積極事實之原因事實舉證。基上
    可知，關於票據原因關係抗辯之舉證責任分配，我國學說上
    諸說併存，法律見解亦有歧異之情形。本件原確定判決以再
    審原告未能舉證證明兩造就系爭借貸業已有金錢之交付及借
    貸意思表示互相一致，即未能認兩造間在98年9月30日之消
    費借貸85萬元債權關係存在。並為票據債務人之再審被告，
    得執此其自己與執票人即再審原告間所存之抗辯事由，對抗
    為執票人之再審原告，系爭本票債權因其原因關係之不存在
    ，亦不存在，而判決再審原告敗訴，依首揭說明，自難謂有
    民事訴訟法第496條第1項第1款所謂適用法規顯有錯誤之再
    審理由。
四、第按當事人發見未經斟酌之證物或得使用該證物者，得以再
    審之訴對於確定終局判決聲明不服。但以如經斟酌可受較有
    利益之裁判者為限，民事訴訟法第496條第1項第13款定有明
    文。所謂發見未經斟酌之證物者，係指該項證物在前訴訟程
    序中即已存在，而當事人不知其存在或不能予以使用，現始
    發現或得使用者而言。若在前訴訟程序中已知之，而按當時
    情形，並非不能舉出或命第三人提出者，即無本款之適用，
    最高法院著有62年判字第579號判例、76年度台上字第2812
    號判決意旨可資參照。本件再審原告另主張原確定判決有民
    事訴訟法第496條第1項第13款所定當事人發現未經斟酌之證
    物或得使用該證物之再審理由。其理由主要為：原確定判決
    認定「被上訴人（即再審被告）已在原審提出聲明追加確認
    消費借貸85萬元債權關係不存在之訴訟」，然再審被告關於
    此部分訴之追加，程序上完全不合法，依本件第一審99年6
    月15日言詞辯論期日之法庭錄音光碟所示，其中錄音時間自
    25分22.859秒開始至26分54.166秒間，所謂「追加聲明確認
    兩造間在98年9月30日之消費借貸85萬元債權關係不存在」
    之聲明內容，完全是由第一審法官當庭自行提出和言詞表示
    ，而再審被告及其訴訟代理人始終均無以書狀或當庭言詞提
    出追加起訴聲明，故第一審法官業已違反民事訴訟法第388
    條規定之不干涉主義，故本件亦有民事訴訟法第496條第1項
    第13款之再審理由等語，並提出「法庭錄音光碟」1份為證
    。惟：按訴之變更或追加及提起反訴，得於言詞辯論時為之
    ，民事訴訟法第261條第1項定有明文。本件再審被告於第一
    審言詞辯論程序，追加聲明「確認兩造間在98年9月30日之
    消費借貸85萬元債權關係不存在」，並由其訴訟代理人簽名
    確認訴之追加之意思，於法並無違誤。又本件第一審99年6
    月15日言詞辯論期日，再審原告乃本人到庭為辯論，此有該
    日報到單在卷可稽，則上開再審被告當庭所為訴之追加實際
    情形，再審原告既已到庭辯論，自已知之甚詳，殊無不知之
    理，而法庭錄音光碟僅是上開開庭經過之錄音紀錄，且再審
    原告於第一審宣判後之99年7月9日即已具狀聲請交付錄音光
    碟，此有聲請狀附於第一審卷內可稽，又再審原告於上訴第
    二審時雖未提出法庭錄音光碟，然已具體以此為上訴理由（
    見原確定判決第2頁上訴人抗辯欄），並經原確定判決認定
    此為闡明權之行使，並無違反民事訴訟法第388條規定之不
    干涉主義，而駁斥其上訴主張（見原確定判決第3頁以下）
    ，則依此經過以觀，自不合於再審原告不知其存在或不能予
    以使用，現始發現或得使用者之再審要件，再審原告主張原
    確定判決有民事訴訟法第496條第1項第13款之再審理由，依
    前開說明，亦無理由。
五、綜上所述，本件原確定判決認事用法均無違誤，並無再審原
    告主張之民事訴訟法第496條第1項第1款、第13款所定之再
    審事由，其再審之訴顯無理由，爰依民事訴訟法第502條第2
    項之規定，不經言詞辯論，逕以判決駁回之。
六、據上論結，本件再審之訴為無理由，依民事訴訟法第502條
    第2項、第78條判決如主文。
中    華    民    國   100    年    2     月    14    日
                  民事第一庭審判長法官  李悌愷
                                法  官  周玉蘭
                                法  官  洪堯讚
正本係照原本作成
本件不得上訴
中    華    民    國   100    年    2     月    14    日
                                書記官  陳貴卿